【裁判字號】    98,聲再,20
【裁判日期】    980318
【裁判案由】    背信
【裁判全文】
臺灣高等法院臺南分院刑事裁定          98年度聲再字第20號
再審聲請人
即受判決人  乙○○
再審聲請人
即受判決人  甲○○
上列聲請人因背信案件，對於本院97年度上易字第454號中華民
國97年10月16日確定判決（臺灣嘉義地方法院96年度易字第590
號，臺灣嘉義地方法院檢察署96年度偵字第6465號），聲請再審
，本院裁定如下：
    主  文
再審之聲請駁回。
    理  由
一、本件聲請意旨略以：本有罪判決確定後，因聲請人發現確實
    新証據，足認受有罪判決之人，應受無罪之判決，爰提起本
    件再審聲請，所發現之確實新證據如下：
  (一)聲請人因背信案件，經本院九十七年度上易字第四五四號判
    決判處罪刑確定，該確定判決認定聲請人犯罪，是根據：「
    據告訴人指稱被告未經告訴人之同意，擅自以兩人間共同所
    有之土地，向農會貸款，確實犯有背信罪等語。」但是原判
    決錯誤認定本案為純借名義登記，而違背法令擴大解釋背信
    法律，但在刑法上法官不能違背法令逾越權限，擴大解釋刑
    法背信罪法律，完全聽任於告訴人呂芳長之不實指控，而未
    能確實詳加審酌，自生自有重要證據漏未審酌。而事實上本
    案為合夥共同所有之土地隱名合夥關係，但事實上聲請人與
    王榮山、告訴人呂芳長、吳國益等三人之合夥投資模式皆完
    全相同全為隱名合夥之共同所有土地，原判決卻對於發現確
    實之新證據漏而未審酌，況且，呂芳長還透過其母呂葉年名
    義參與共同隱名合夥投資土地，故原審之判決顯有不當。並
    以同為隱名合夥人之王榮山、吳國益等插暗股人不願出庭，
    就錯誤認定其等也不同意貸款，故原判決在實體上審理判決
    已有確認之事實已有錯誤，為求糾正事實之錯誤才循救濟途
    徑聲請再審。參高等法院花蓮分院九十一年度上易字第十四
    號、台灣高等法院花蓮分院九十年度上易字第三三0號、最
    高法院七十六年度台上字第三四0三號，八十五年度台上字
    第六六0號，高等法院台中分院九十六年度上易第一一五二
    號終局等確定判決無罪可資證明，純借名義登記之法律關係
    ，與合夥共同投資共有土地之法律關係確實不同，足認聲請
    人應受無罪之判決。
  (二)聲請人因背信案件，經本院九十七年度上易字第四五四號判
    決處罪刑確定，該確定判決認定聲請人犯罪是根據被告未經
    告訴人同意擅自以兩人間共同所有之土地向農會設定抵押貸
    款，確實犯有背信罪等語，但是本案被告即未受告訴人之委
    託處理貸款事宜，被告乃係處理自己之事務，自無委託或信
    託之關係。而最高法院之判例對下級法院有適用之拘束力，
    可視為法令之一種。則最高法院四十九年度上字第一五三0
    號判例表示：「刑法第三四二條背信罪，須以為他人處理事
    務為前提，所謂為他人云者，係指受他人委任，而為他人處
    理事務而言。」是呂芳長與聲請人共同出資為法拍土地之投
    資，以甲○○名義為所有權移轉登記，在法律關係而言，係
    隱名合夥之一種。隱名合夥人出資，其財產權屬於出名（營
    業）人，民法第七百零二條有明文規定，甲○○既為出名登
    記為系爭土地所有權人，非受呂芳長之委託處理其出資之事
    務，甲○○以所有土地為籌措聲請人乙○○與呂芳長在投資
    法拍土地之資金，向民雄鄉農會抵押貸款，乃係處理自己之
    財產，不論方法或結果如何，均無成立背信罪之餘地，是原
    確定判決就上開最高法院判例不予援用，應有判決違背法令
    之違法。
  (三)聲請人甲○○以登記所有權之土地辦理貸款，就呂芳長而言
    並無損害，呂芳長之隱名合夥人對其出資部分，應僅係保有
    土地移轉登記請求權或返還出資請求權，或損害賠償等債務
    不履行之合夥事務爭執問題，顯與刑法第三四二條背信罪之
    構成要件不符，台灣高等法院花運分院九十年度上易字號第
    三三0號刑事判決與九十一年度上易字第十四號就與聲請人
    相同之案件，亦認為以兩人共有之土地向農會貸款係行使自
    己對土地所擁有之權利，難謂係受告訴人之委託處理事務，
    與刑法第三四二條之背信罪要件不符，相同之行為，司法機
    關竟有截然不同之認定，實與保障人權之精神有背。又依最
    高法院八十五年台上字第六六0號判決意旨，亦指背信需他
    人對於行為人有相當之授權，若無相當之授權兩者之間並不
    存在所謂之信託關係，因此聲請人與告訴人以其母呂葉年名
    義隱名合夥投資之共有農地，向銀行農會辦理抵押貸款是處
    理自己之事務，聲請人辦理抵押貸款並不存在所謂之信託關
    係，故告訴人與聲請人之間即無授權辦理抵押貸款，當無信
    託關係，本案聲請人即未受告訴人之委託處理貸款事宜，聲
    請人所為即與背信罪之構成要件不合。
  (四)綜上，聲請人因未發現前開證據，致未主張該有利於已之情
    事，始被判處罪刑確定，為此，援依刑事訴訟法第四二一條
    規定，懇請鈞院明鑑，聲請在審云云。
二、按再審無理由經裁定駁回後，不得更以同一原因聲請再審，
    刑事訴訟法第四百三十四條第二項定有明文。次按有罪之判
    決確定後，為受判決人利益聲請再審，必其聲請之理由合於
    刑事訴訟法第四百二十條第一項各款所列情形之一或有第四
    百二十一條所定足以影響於判決之重要證據漏未審酌者，始
    得准許之。又刑事訴訟法第四百二十條第一項第六款所謂「
    發現確實之新證據」，係指該證據於事實審法院判決前業已
    存在，為法院、當事人所不知，不及調查斟酌，至其後始行
    發現，且就證據本身形式觀察，固不以絕對不須經過調查程
    序為條件，但必須顯然可認為足以動搖原有罪之確定判決，
    而為受判決人無罪、免訴、免刑或輕於原判決所認罪名之判
    決者為限。亦即該「新證據」須可認為確實具有足以動搖原
    確定判決，而對受判決人為更有利判決之「確實性」外，尚
    須具備該證據係在事實審法院於判決前已存在，因未經發現
    ，不及調查斟酌，或審判時未經注意，至其後始行發現之「
    嶄新性」特質，二者均屬不可或缺，倘若未具備上開「確實
    性」與「嶄新性」二種聲請再審新證據之特性，即不能據為
    聲請再審之原因（最高法院九十年度台抗字第七十一號判例
    參照）。又按被告聲請再審之理由，如僅對原確定判決認定
    事實之爭辯，或對原確定判決採證認事職權之行使，任意指
    摘，或對法院依職權取捨證據持相異評價等情，原審法院即
    使審酌上開證據，亦無法動搖原確定判決，自非符合足以生
    影響於原判決之重要證據漏未審酌。
三、經查：
  (一)聲請人提出上開再審事由(一)、(三)部分，聲請人曾執此聲請再
    審，經本院以九十七年聲再字第九十二號，以再審無理由裁
    定駁回在案，此有該裁定書存卷足稽，乃聲請人復以同一事
    由聲請再審，其程序上顯已違背規定，此部分之聲請即難認
    為適法。
  (二)再本件原確定判決理由中貳、二(三)、(四)亦記載：「…且依前
    述，被告乙○○與告訴人呂芳長應有部分，乙○○表面上係
    四分之三，然實際上其四分之三上尚有王榮山及吳國益插暗
    股部分，且王榮山及吳國益等二人之出資還占大部分，雖係
    隱名合夥，惟被告將該土地設定抵押權借款，該款全部存入
    被告帳戶而清償被告另筆之借款，顯係對隱名合夥人不利，
    被告是否有經該二隱名合夥人之同意，被告未提出證明不無
    疑議，本院於審理時傳訊該二人，惟該二人以被告二人與告
    訴人呂芳長和解後，該一0七號土地已由被告完全取得，事
    後該筆土地由被告信託登記王榮山，而吳國益亦以此筆土地
    與另筆土地折價於被告，被告已付款等為由，而未到庭，有
    該一0七號土地登記簿謄本及證人吳國益具狀在卷可佐。是
    被告二人辯稱設定抵押之金額未超過其出資比例，未損及告
    訴人呂芳長之權利云云，顯無理由。」、「…惟被告前開行
    為，並未告知合夥人，而貸款之款項亦僅用予被告個人，已
    見前述，按背信罪為即成犯（最高法院86年度台上字第2號
    判決意旨參照），被告二人未經告訴人呂芳長同意而以一0
    七地號農地設定抵押向民雄鄉農會辦理貸款時，罪即成立…
    」足見，聲請人主張其等對於貸款之事係處理自己之事務，
    自無委託或信託關係，自無成立背信罪餘地乙節，已經原確
    定判決審酌。且證據如何取捨，原為法院自由心證職權，此
    部分事實，既經前開確定判決審酌，並於前開事實審法院判
    決前，已經存在，又為聲請人所已知悉，準此，聲請人尚不
    得指為原確定判決，漏未斟酌重要證據。是聲請人執此聲請
    再審，非有理由，應予駁回。
四、據上論斷，應依刑事訴訟法第四百三十三條、第四百三十四
    條第一項，裁定如主文。
中    華    民    國    98    年    3     月    18    日
                  刑事第三庭    審判長法  官  陳義仲
                                      法  官  蔡勝雄
                                      法  官  蘇清水
以上正本證明與原本無異。
不得抗告。
                                      書記官  蔡蘭櫻
中    華    民    國    98    年    3     月    18    日


司法院資訊處製作；財團法人民間司法改革基金會備份。
